---
title: "Análisis exploratorio"
authors:
  - name: Micaela Gauto
    affiliation: Instituto Nacional de Epidemiología
  - name: Tamara Ricardo
    affiliation: Instituto Nacional de Epidemiología
---


```{r}
#| echo: false
#| id: Configuración global
knitr::opts_chunk$set(
  echo = FALSE,
  message = FALSE,
  warning = FALSE,
  fig.align = "center"
)
```


```{r}
#| id: Cargar paquetes
pacman::p_load(
  epikit,
  geoAr,
  sf,
  tmap,
  apyramid,
  flextable,
  rio,
  janitor,
  tidyverse
)
```

```{r}
#| id: Cargar datos
## AVAD por provincia, sexo y grupo etario
AVAD_prov <- import("../datos_limpios/arg_sim_avad_dm2_prov.rds")

## AVAD por región, sexo y grupo etario
AVAD_reg <- import("../datos_limpios/arg_sim_avad_dm2_reg.rds")

## AVAD por sexo y grupo etario
AVAD_arg <- import("../datos_limpios/arg_sim_avad_dm2.rds")

# Tasas estandarizadas por provincia, sexo y año
AVAD_te_prov <- import("../datos_limpios/arg_tasas_est_prov.rds")

# Tasas estandarizadas por provincia, sexo y año
AVAD_te_reg <- import("../datos_limpios/arg_tasas_est_reg.rds")

# Tasas estandarizadas por sexo y año
AVAD_te_arg <- import("../datos_limpios/arg_tasas_est.rds")
```

```{r}
#| id: Capa GIS
## Capas GIS provincias
shp_arg <- get_geo(geo = "ARGENTINA") |>
  # Añadir ids de provincia
  add_geo_codes() |>

  # Quitar filas vacías
  drop_na() |>

  # Cambiar etiqueta CABA
  mutate(prov_nombre = if_else(codprov_censo == "02", name_prov, name_iso)) |>

  # Crear región geográfica DEIS
  mutate(
    region_deis = case_when(
      codprov_censo %in% c("02", "06", "14", "30", "82") ~ "Centro",
      codprov_censo %in% c("18", "22", "34", "54") ~ "NEA",
      codprov_censo %in% c("38", "66") ~ "NOA1",
      codprov_censo %in% c("10", "86", "90") ~ "NOA2",
      codprov_censo %in% c("46", "50", "70", "74") ~ "Cuyo",
      .default = "Patagonia"
    )
  ) |>

  # Agrupar por provincia
  count(codprov_censo, prov_nombre, region_deis) |>

  # Validar geometría
  st_make_valid()
```


## Análisis espacial y tendencia de la carga de enfermedad por diabetes mellitus en Argentina, período 2005-2018

### Prevalencia DM2 y tasas específicas AVP, AVD y AVAD por sexo y grupo etario decenal, Argentina (2005-2018)

```{r}
#| id: Tabla 1
## Datos AVP, AVD y AVAD por año, sexo y grupo etario
tab <- AVAD_arg |>
  # Seleccionar columnas
  select(
    Año = anio_enfr,
    "Grupo etario" = grupo_edad_10,
    sexo,
    dm2_prev:dm2_prev_upp,
    contains(c("AVP", "AVD", "AVAD"))
  ) |>

  # Crear columna prevalencia (IC)
  unite_ci(
    col = "Prev. (CI)",
    e = dm2_prev,
    l = dm2_prev_low,
    u = dm2_prev_upp,
    m100 = FALSE
  ) |>

  # Crear columna AVP (UI)
  unite_ci(
    col = "AVP (UI)",
    e = AVP,
    l = AVP_low,
    u = AVP_upp,
    m100 = FALSE
  ) |>

  # Crear columna AVD (UI)
  unite_ci(
    col = "AVD (UI)",
    e = AVD,
    l = AVD_low,
    u = AVD_upp,
    m100 = FALSE
  ) |>

  # Crear columna AVAD (UI)
  unite_ci(
    col = "AVAD (UI)",
    e = AVAD,
    l = AVAD_low,
    u = AVAD_upp,
    m100 = FALSE
  ) |>

  # Crear columna tasa AVP (UI)
  unite_ci(
    col = "Tasa AVP (UI)",
    e = AVP_tasa,
    l = AVP_tasa_low,
    u = AVP_tasa_upp,
    m100 = FALSE
  ) |>

  # Crear columna tasa AVD (UI)
  unite_ci(
    col = "Tasa AVD (UI)",
    e = AVD_tasa,
    l = AVD_tasa_low,
    u = AVD_tasa_upp,
    m100 = FALSE
  ) |>

  # Crear columna tasa AVAD (UI)
  unite_ci(
    col = "Tasa AVAD (UI)",
    e = AVAD_tasa,
    l = AVAD_tasa_low,
    u = AVAD_tasa_upp,
    m100 = FALSE
  ) |>

  # Pasar a formato wide
  pivot_wider(names_from = sexo, values_from = 4:10)


## Generar tabla
tab |>
  flextable() |>

  separate_header(split = "_") |>

  merge_v(j = 1) |>

  autofit() |>

  font(fontname = "Calibri", part = "all")
```

### Tasas estandarizadas AVP, AVD y AVAD por año y sexo

```{r}
#| id: Tabla 2
## Datos para la tabla
AVAD_te_arg |>
  # Renombrar columnas
  rename(Año = anio_enfr) |>

  # Crear columna tasa AVP (UI)
  unite_ci(
    col = "Tasa AVP (UI)",
    e = AVP_tasa_std,
    l = AVP_tasa_std_low,
    u = AVP_tasa_std_upp,
    m100 = FALSE
  ) |>

  # Crear columna tasa AVD (UI)
  unite_ci(
    col = "Tasa AVD (UI)",
    e = AVD_tasa_std,
    l = AVD_tasa_std_low,
    u = AVD_tasa_std_upp,
    m100 = FALSE
  ) |>

  # Crear columna tasa AVAD (UI)
  unite_ci(
    col = "Tasa AVAD (UI)",
    e = AVAD_tasa_std,
    l = AVAD_tasa_std_low,
    u = AVAD_tasa_std_upp,
    m100 = FALSE
  ) |>

  # Pasar a formato wide
  pivot_wider(names_from = sexo, values_from = c(3:5)) |>

  ## Generar tabla
  flextable() |>

  # Formato de tabla
  merge_v(j = 1) |>

  autofit() |>

  separate_header(split = "_") |>

  font(fontname = "Calibri", part = "all")
```

### Pirámide AVAD por sexo y grupo etario decenal, Argentina (2005-2018)

```{r}
#| id: Figura 1
## Datos para el gráfico
tab <- AVAD_arg |>
  # Seleccionar columnas
  select(anio_enfr:grupo_edad_10, contains("AVAD")) |>

  # Invertir valores para sexo masculino
  mutate(across(
    .cols = where(is.numeric),
    .fns = ~ if_else(sexo == "Mujer", .x, -.x)
  ))


## Pirámide poblacional con barras de error
tab |>
  ggplot(aes(x = grupo_edad_10, y = AVAD, fill = sexo)) +
  geom_col(color = "black") +
  geom_linerange(aes(ymin = AVAD_low, ymax = AVAD_upp)) +

  scale_fill_viridis_d(end = 0.9, alpha = 0.95) +
  labs(x = "Grupo etario", fill = "Sexo") +
  coord_flip() +
  facet_wrap(~anio_enfr) +
  theme_minimal()
```

### Pirámide tasa AVAD por sexo y grupo etario decenal, Argentina (2005-2018)

```{r}
#| id: Figura 2
## Pirámide poblacional con barras de error
tab |>
  ggplot(aes(x = grupo_edad_10, y = AVAD_tasa, fill = sexo)) +
  geom_col(color = "black") +
  geom_linerange(aes(ymin = AVAD_tasa_low, ymax = AVAD_tasa_upp)) +
  scale_fill_viridis_d(end = 0.9, alpha = 0.95) +
  scale_y_continuous(labels = abs) +
  coord_flip() +
  labs(x = "Grupo etario", y = "Tasa AVAD (100.000 hab)", fill = "Sexo") +
  facet_wrap(~anio_enfr) +
  theme_minimal()
```


### Pirámide AVAD por región, sexo y grupo etario decenal, Argentina (2005-2018)
```{r}
#| id: Figura 3
## Datos para el gráfico
tab <- AVAD_reg |>
  # Seleccionar columnas
  select(anio_enfr:grupo_edad_10, contains("AVAD")) |>

  # Invertir valores para sexo masculino
  mutate(across(
    .cols = contains(c("_low", "_upp")),
    .fns = ~ if_else(sexo == "Mujer", .x, -.x)
  ))


## Pirámide poblacional
tab |>
  age_pyramid(
    age_group = grupo_edad_10,
    split_by = sexo,
    stack_by = anio_enfr,
    count = AVAD,
    show_midpoint = FALSE
  ) +
  geom_linerange(aes(ymin = AVAD_tasa_low, ymax = AVAD_tasa_upp)) +
  facet_wrap(~region_deis, scales = "free", ncol = 2) +
  scale_fill_viridis_d(end = 0.9, alpha = 0.75) +
  labs(x = "Grupo etario", fill = "Año") +
  theme_minimal() +
  theme(axis.text.x = element_text(angle = 90), legend.position = "bottom")
```

### Mapa tasa estandarizada AVP por año y provincia, Argentina (2005-2018)

```{r}
#| id: Mapa 1
## Crear objeto espacial
shp_avad <- shp_arg |>
  left_join(AVAD_te_prov)


## Mapa
tm_basemap(server = "OpenStreetMap") +
  tm_shape(shp = shp_avad) +
  tm_polygons(
    fill = "AVP_tasa_std",
    fill.scale = tm_scale(values = "-viridis"),
    fill_alpha = 0.75,
    fill.legend = tm_legend(title = "Tasa estandarizada")
  ) +
  tm_facets(by = "anio_enfr", ncol = 2)
```

### Mapa tasa estandarizada AVD por año y provincia, Argentina (2005-2018)

```{r}
#| id: Mapa 2
tm_basemap(server = "OpenStreetMap") +
  tm_shape(shp = shp_avad) +
  tm_polygons(
    fill = "AVD_tasa_std",
    fill.scale = tm_scale(values = "-viridis"),
    fill_alpha = 0.75,
    fill.legend = tm_legend(title = "Tasa estandarizada")
  ) +
  tm_facets(by = "anio_enfr", ncol = 2)
```

### Mapa tasa estandarizada AVAD por año y provincia, Argentina (2005-2018)

```{r}
#| id: Mapa 3
tm_basemap(server = "OpenStreetMap") +
  tm_shape(shp = shp_avad) +
  tm_polygons(
    fill = "AVAD_tasa_std",
    fill.scale = tm_scale(values = "-viridis"),
    fill_alpha = 0.75,
    fill.legend = tm_legend(title = "Tasa estandarizada")
  ) +
  tm_facets(by = "anio_enfr", ncol = 2)
```

### Mapa tasa estandarizada AVP por año y región DEIS, Argentina (2005-2018)

```{r}
#| id: Mapa 4
## Crear objeto espacial
shp_avad <- shp_arg |>
  count(region_deis) |>
  left_join(AVAD_te_reg)


## Mapa
tm_basemap(server = "OpenStreetMap") +
  tm_shape(shp = shp_avad) +
  tm_polygons(
    fill = "AVP_tasa_std",
    fill.scale = tm_scale(values = "-viridis"),
    fill_alpha = 0.75,
    fill.legend = tm_legend(title = "Tasa estandarizada")
  ) +
  tm_facets(by = "anio_enfr", ncol = 2)
```


### Mapa tasa estandarizada AVD por año y región DEIS, Argentina (2005-2018)

```{r}
#| id: Mapa 5
tm_basemap(server = "OpenStreetMap") +
  tm_shape(shp = shp_avad) +
  tm_polygons(
    fill = "AVD_tasa_std",
    fill.scale = tm_scale(values = "-viridis"),
    fill_alpha = 0.75,
    fill.legend = tm_legend(title = "Tasa estandarizada")
  ) +
  tm_facets(by = "anio_enfr", ncol = 2)
```


### Mapa tasa estandarizada AVAD por año y región DEIS, Argentina (2005-2018)

```{r}
#| id: Mapa 6
tm_basemap(server = "OpenStreetMap") +
  tm_shape(shp = shp_avad) +
  tm_polygons(
    fill = "AVAD_tasa_std",
    fill.scale = tm_scale(values = "-viridis"),
    fill_alpha = 0.75,
    fill.legend = tm_legend(title = "Tasa estandarizada")
  ) +
  tm_facets(by = "anio_enfr", ncol = 2)
```
