---
title: "Análisis exploratorio"
authors:
  - name: Micaela Gauto
    affiliation: Instituto Nacional de Epidemiología
  - name: Tamara Ricardo
    affiliation: Instituto Nacional de Epidemiología
---


```{r}
#| echo: false
#| id: Configuración global
knitr::opts_chunk$set(
  echo = FALSE,
  message = FALSE,
  warning = FALSE,
  fig.align = "center"
)
```


```{r}
#| id: Cargar paquetes
pacman::p_load(
  PHEindicatormethods,
  geoAr,
  sf,
  tmap,
  gghighlight,
  flextable,
  rio,
  janitor,
  tidyverse
)
```

```{r}
#| id: Cargar datos
## AVAD por provincia, sexo y grupo etario
AVAD_prov <- import("../datos_limpios/arg_sim_avad_dm2_prov.rds")

## AVAD por región, sexo y grupo etario
AVAD_reg <- import("../datos_limpios/arg_sim_avad_dm2_reg.rds")

## AVAD por sexo y grupo etario
AVAD_arg <- import("../datos_limpios/arg_sim_avad_dm2.rds")

```

```{r}
#| id: Capa GIS
## Capas GIS provincias
shp_arg <- get_geo(geo = "ARGENTINA") |>
  # Añadir ids de provincia
  add_geo_codes() |>

  # Quitar filas vacías
  drop_na() |>

  # Cambiar etiqueta CABA
  mutate(prov_nombre = if_else(codprov_censo == "02", name_prov, name_iso)) |>

  # Crear región geográfica DEIS
  mutate(
    region_deis = case_when(
      codprov_censo %in% c("02", "06", "14", "30", "82") ~ "Centro",
      codprov_censo %in% c("18", "22", "34", "54") ~ "NEA",
      codprov_censo %in% c("38", "66") ~ "NOA1",
      codprov_censo %in% c("10", "86", "90") ~ "NOA2",
      codprov_censo %in% c("46", "50", "70", "74") ~ "Cuyo",
      .default = "Patagonia"
    )
  ) |>

  # Agrupar por provincia
  count(codprov_censo, prov_nombre, region_deis) |>

  # Validar geometría
  st_make_valid()
```



```{r}
#| id: Calcular tasas estandarizadas
# Tasa estandarizada AVP por provincia
avp_est_prov <- AVAD_prov |>
  group_by(anio_enfr, codprov_censo, sexo) |>
  calculate_dsr(
    x = AVP,
    n = proy_pob,
    stdpop = pob_est_2010,
    type = "standard"
  )

# Tasa estandarizada AVD por provincia
avad_est_prov <- AVAD_prov |>
  group_by(anio_enfr, codprov_censo, sexo) |>
  calculate_dsr(
    x = AVD,
    n = proy_pob,
    stdpop = pob_est_2010,
    type = "standard"
  )
# Tasa estandarizada AVAD por provincia
avad_est_prov <- AVAD_prov |>
  group_by(anio_enfr, codprov_censo, sexo) |>
  calculate_dsr(
    x = AVAD,
    n = proy_pob,
    stdpop = pob_est_2010,
    type = "standard"
  )

# Tasa estandarizada por región DEIS
tasa_est_reg <- AVAD_reg |>
  group_by(anio_enfr, region_deis, sexo) |>
  calculate_dsr(
    x = AVAD,
    n = proy_pob,
    stdpop = pob_est_2010,
    type = "standard"
  )
```

## Análisis espacial y tendencia de la carga de enfermedad por diabetes mellitus en Argentina, período 2005-2018

### Prevalencia DM2 y tasas específicas AVP, AVD y AVAD por sexo y grupo etario decenal, Argentina (2005-2018)

```{r}
#| id: Tabla 1
## Datos AVP, AVD y AVAD por año, sexo y grupo etario
tab <- AVAD_arg |>
  # Redondear cifras
  mutate(across(.cols = where(is.numeric), .fns = ~ round(.x, 2))) |>

  # Crear columna UI
  mutate(
    Prev = paste0(dm2_prev, " (", dm2_prev_low, "-", dm2_prev_upp, ")"),
    AVP = paste0(AVP_tasa, " (", AVP_tasa_low, "-", AVP_tasa_upp, ")"),
    AVD = paste0(AVD_tasa, " (", AVD_tasa_low, "-", AVD_tasa_upp, ")"),
    AVAD = paste0(
      AVAD_tasa,
      " (",
      AVAD_tasa_low,
      "-",
      AVAD_tasa_upp,
      ")"
    )
  ) |>

  # Seleccionar columnas
  select(
    anio_enfr,
    sexo,
    grupo_edad_10,
    "Prev (95% CI)" = Prev,
    "Tasa AVP (95% UI)" = AVP,
    "Tasa AVD (95% UI)" = AVD,
    "Tasa AVAD (95% UI)" = AVAD
  ) |>

  # Ordenar filas
  arrange(anio_enfr) |>

  # Pasar a formato wide
  pivot_wider(names_from = sexo, values_from = 4:7)


## Generar tabla
tab |>
  rename(
    Año = anio_enfr,
    "Grupo etario" = grupo_edad_10
  ) |>
  flextable() |>

  separate_header(split = "_") |>

  merge_v(j = 1) |>

  autofit() |>

  font(fontname = "Calibri", part = "all")

```

### Pirámide AVAD por sexo y grupo etario decenal, Argentina (2005-2018)

```{r}
#| id: Figura 1
## Datos para el gráfico
tab <- AVAD_arg |>
  # Seleccionar columnas
  select(anio_enfr:grupo_edad_10, contains("AVAD")) |>

  # Invertir valores para sexo masculino
  mutate(across(
    .cols = where(is.numeric),
    .fns = ~ if_else(sexo == "Mujer", .x, -.x)
  ))


## Pirámide poblacional con barras de error
tab |>
  ggplot(aes(x = grupo_edad_10, y = AVAD, fill = sexo)) +
  geom_col(color = "black") +
  geom_linerange(aes(ymin = AVAD_low, ymax = AVAD_upp)) +
  scale_fill_viridis_d(end = 0.9, alpha = 0.95) +
  scale_y_continuous(labels = abs, n.breaks = 6) +
  coord_flip() +
  labs(x = "Grupo etario", fill = "Sexo") +
  facet_wrap(~anio_enfr) +
  theme_minimal()
```

### Pirámide tasa AVAD por sexo y grupo etario decenal, Argentina (2005-2018)

```{r}
#| id: Figura 2
## Pirámide poblacional con barras de error
tab |>
  ggplot(aes(x = grupo_edad_10, y = AVAD_tasa, fill = sexo)) +
  geom_col(color = "black") +
  geom_linerange(aes(ymin = AVAD_tasa_low, ymax = AVAD_tasa_upp)) +
  scale_fill_viridis_d(end = 0.9, alpha = 0.95) +
  scale_y_continuous(labels = abs) +
  coord_flip() +
  labs(x = "Grupo etario", y = "Tasa AVAD (100.000 hab)", fill = "Sexo") +
  facet_wrap(~anio_enfr) +
  theme_minimal()
```


### Pirámide AVAD por región, sexo y grupo etario decenal, Argentina (2005)
```{r}
#| id: Figura 3
## Datos para el gráfico
tab <- AVAD_reg |>
  # Seleccionar columnas
  select(anio_enfr:grupo_edad_10, contains("AVAD")) |>

  # Invertir valores para sexo masculino
  mutate(across(
    .cols = where(is.numeric),
    .fns = ~ if_else(sexo == "Mujer", .x, -.x)
  ))


## Pirámide poblacional
tab |>
  ggplot(aes(x = grupo_edad_10, y = AVAD, fill = sexo)) +
  geom_col(color = "grey40") +
  scale_fill_viridis_d(end = 0.9, alpha = 0.95) +
  scale_y_continuous(labels = abs, n.breaks = 6) +
  coord_flip() +
  labs(x = "Grupo etario", fill = "Sexo") +
  gghighlight(anio_enfr == "2005") +
  facet_wrap(~region_deis, scales = "free_x") +
  theme_minimal()
```

### Pirámide tasa AVAD por región, sexo y grupo etario decenal, Argentina (2009)
```{r}
#| id: Figura 4
## Datos para el gráfico
tab <- AVAD_reg |>
  # Seleccionar columnas
  select(anio_enfr:grupo_edad_10, contains("AVAD")) |>

  # Invertir valores para sexo masculino
  mutate(across(
    .cols = where(is.numeric),
    .fns = ~ if_else(sexo == "Mujer", .x, -.x)
  ))


## Pirámide poblacional
tab |>
  ggplot(aes(x = grupo_edad_10, y = AVAD, fill = sexo)) +
  geom_col(color = "grey40") +
  scale_fill_viridis_d(end = 0.9, alpha = 0.95) +
  scale_y_continuous(labels = abs) +
  coord_flip() +
  labs(x = "Grupo etario", fill = "Sexo") +
  gghighlight(anio_enfr == "2009") +
  facet_wrap(~region_deis, scales = "free_x") +
  theme_minimal()
```

### Pirámide AVAD por región, sexo y grupo etario decenal, Argentina (2013)
```{r}
#| id: Figura 5
## Datos para el gráfico
tab <- AVAD_reg |>
  # Seleccionar columnas
  select(anio_enfr:grupo_edad_10, contains("AVAD")) |>

  # Invertir valores para sexo masculino
  mutate(across(
    .cols = where(is.numeric),
    .fns = ~ if_else(sexo == "Mujer", .x, -.x)
  ))


## Pirámide poblacional
tab |>
  ggplot(aes(x = grupo_edad_10, y = AVAD, fill = sexo)) +
  geom_col(color = "grey40") +
  scale_fill_viridis_d(end = 0.9, alpha = 0.95) +
  scale_y_continuous(labels = abs) +
  coord_flip() +
  labs(x = "Grupo etario", fill = "Sexo") +
  gghighlight(anio_enfr == "2013") +
  facet_wrap(~region_deis, scales = "free_x") +
  theme_minimal()
```

### Pirámide AVAD por región, sexo y grupo etario decenal, Argentina (2018)
```{r}
#| id: Figura 6
## Datos para el gráfico
tab <- AVAD_reg |>
  # Seleccionar columnas
  select(anio_enfr:grupo_edad_10, contains("AVAD")) |>

  # Invertir valores para sexo masculino
  mutate(across(
    .cols = where(is.numeric),
    .fns = ~ if_else(sexo == "Mujer", .x, -.x)
  ))


## Pirámide poblacional
tab |>
  ggplot(aes(x = grupo_edad_10, y = AVAD, fill = sexo)) +
  geom_col(color = "grey40") +
  scale_fill_viridis_d(end = 0.9, alpha = 0.95) +
  scale_y_continuous(labels = abs) +
  coord_flip() +
  labs(x = "Grupo etario", fill = "Sexo") +
  gghighlight(anio_enfr == "2018") +
  facet_wrap(~region_deis, scales = "free_x") +
  theme_minimal()
```

### Mapa tasa AVAD por año y provincia, Argentina (2005-2018)

```{r}
#| id: Mapa 1
## Crear objeto espacial
shp_avad <- shp_arg |>
  left_join(
    AVAD_prov |>
      count(codprov_censo, anio_enfr, wt = AVAD_tasa, name = "AVAD_tasa")
  )

## Mapa
tm_basemap(server = "OpenStreetMap") +
  tm_shape(shp = shp_avad) +
  tm_polygons(
    fill = "AVAD_tasa",
    fill.scale = tm_scale(values = "-viridis"),
    fill_alpha = 0.9
  ) +
  tm_facets(by = "anio_enfr", ncol = 2)
```

### Mapa tasa AVAD por año y región DEIS, Argentina (2005-2018)

```{r}
#| id: Mapa 2
## Crear objeto espacial
shp_avad <- shp_arg |>
  count(region_deis) |>
  left_join(
    AVAD_prov |>
      count(region_deis, anio_enfr, wt = AVAD_tasa, name = "AVAD_tasa")
  )


## Mapa
tm_basemap(server = "OpenStreetMap") +
  tm_shape(shp = shp_avad) +
  tm_polygons(
    fill = "AVAD_tasa",
    fill.scale = tm_scale(values = "-viridis"),
    fill_alpha = 0.9
  ) +
  tm_facets(by = "anio_enfr", ncol = 2)
```

Estandarizar tasas para los mapas
Revisar pirámides x región
